【裁判字號】    99,交聲,2405
【裁判日期】    990818
【裁判案由】    交管條例聲異
【裁判全文】
臺灣板橋地方法院交通事件裁定        99年度交聲字第2405號
原處分機關  交通部公路總局臺北區監理所板橋監理站
異  議  人
即受處分人  甲○○
上列異議人因違反道路交通管理處罰條例案件，對於交通部公路
總局臺北區監理所板橋監理站於民國99年7 月21日以板監裁字第
裁41-C00000000號所為之裁決處分，聲明異議，本院裁定如下：
    主  文
原處分撤銷。
甲○○汽車駕駛人，駕駛汽車經測試檢定酒精濃度超過規定標準
，吊扣普通輕型機器腳踏車駕駛執照壹年，並應接受道路交通安
全講習。
    理  由
一、原處分意旨略以：異議人即受處分人甲○○駕駛車牌號碼TF
    6-003 號普通輕型機車（下稱本件機車），於民國99年1 月
    19日19時7 分許，行經臺北縣中和市○○街98號前時，因有
    「汽車駕駛人酒精濃度超過規定標準（0.55以上）」之違規
    事實，經臺北縣政府警察局中和分局警員當場舉發。嗣原處
    分機關交通部公路總局臺北區監理所板橋監理站於99年7 月
    21日以板監裁字第裁41-C00000000號裁決書，依道路交通管
    理處罰條例第35條第1 項第1 款、同條例第24條第1 項第2
    款（原裁決書漏載第24條第1 項第2 款）及違反道路交通管
    理事件統一裁罰基準表等規定，裁處異議人罰鍰新臺幣（下
    同）4 萬5 千元，吊扣駕駛執照12個月，並應參加道路交通
    安全講習。
二、異議意旨略以：伊於前揭時地酒後駕駛本件機車，經警移送
    臺灣板橋地方法院檢察署偵辦後，由該署檢察官為緩起訴處
    分，命伊應依刑事訴訟法第253 條之2 第5 款規定，向指定
    之公益團體、地方自治或社區提供80小時之義務勞務，伊並
    已至樹林市彭福國小接受執行義務勞務完畢，爰依法聲明異
    議等語。
三、經查：
（一）按汽車駕駛人飲用酒類後其吐氣所含酒精濃度超過每公升
      0.25毫克以上者，不得駕車，道路交通安全規則第114 條
      第2 款定有明文；又按汽車駕駛人，駕駛汽車經測試檢定
      酒精濃度超過規定標準者，處1 萬5 千元以上6 萬元以下
      罰鍰，並吊扣其駕駛執照1 年，及應接受道路交通安全講
      習，道路交通管理處罰條例第35條第1 項第1 款、第24條
      第1 項第2 款亦有規定。查異議人確於前揭時地，酒後駕
      駛本件機車為警攔檢，經測試後其吐氣所含酒精濃度為每
      公升0.66毫克等情，已為異議人所不爭執，並有本件舉發
      通知單影本、呼氣酒精濃度測定值影本各1 件附卷可稽，
      足認異議人確有汽車駕駛人，駕駛汽車經測試檢定有酒精
      濃度超過規定標準之違規事實無訛。
（二）次按違反道路交通管理事件裁決書處罰主文欄，吊扣駕駛
      執照處分，應記明應受吊扣之駕駛執照名稱、號碼及吊扣
      期間，違反道路交通管理事件統一裁罰基準及處理細則第
      43條第2 項第3 款定有明文，而原裁決書之處罰主文欄中
      ，關於裁處異議人「吊扣駕駛執照12個月」部分，雖未具
      體載明究係吊扣其何級駕駛執照，然核諸異議人僅考領有
      普通重型機車駕照，尚無普通輕型機車駕照（即普通輕型
      機器腳踏車駕駛執照），有機車駕照基本資料1 份在卷可
      參，且原處分機關承辦人同表明本件將吊扣異議人領有之
      普通重型機車駕駛執照等語，此有本院電話紀錄查詢表在
      卷可憑，堪認裁決書所載「吊扣駕駛執照12個月」容係指
      吊扣異議人之普通重型機車駕駛執照12個月甚明。然查，
      道路交通管理處罰條例第35條第1 項僅規定「吊扣其駕駛
      執照1 年」，並未明定其駕駛執照之種類，則有關吊扣、
      吊銷駕駛執照處分效力與執行方式之法令依據，當係依據
      同條例第68條規定，而該條文業於94年12月14日修正公佈
      ，並自95年3 月1 日施行，修正前原規定：「汽車駕駛人
      ，因違反本條例及道路交通安全規則之規定，受吊扣或吊
      銷駕駛執照處分時，吊扣或吊銷其持有各級車類之駕駛執
      照」，修正後則規定「汽車駕駛人，因違反本條例及道路
      交通安全規則之規定，受吊銷駕駛執照處分時，吊銷其持
      有各級車類之駕駛執照」，其立法意旨在於違規行為對道
      路交通秩序之維持及道路交通安全已生較大之影響，故規
      定吊扣或吊銷其持有各級車類之駕駛執照，以限制其繼續
      駕車行駛道路之權利，係屬駕駛行為之限制，並不因所持
      駕駛執照種類不同而有所差異。惟因考量原條文將違法或
      違規駕駛人所持有各級車類之駕駛執照一併吊銷或吊扣，
      失之過酷，對於人民工作與生活影響過鉅，有違比例原則
      ，經與交通部協商後，乃將其中「受吊扣處分者，吊扣其
      持有各級車類之駕駛執照」部分之規定刪除。是駕駛人違
      反道路交通管理處罰條例第35條第1 項第1 款之規定而受
      吊扣駕駛執照處分時，依修正後同法第68條規定並參照其
      修正意旨，應僅得吊扣違規或違法當時駕駛車類之駕駛執
      照，否則將造成同一違規或違法行為，因受處分人持有駕
      駛執照種類之不同，而異其處分之結果（臺灣高等法院暨
      所屬法院97年法律座談會刑事類提案第40號討論暨審查意
      見參照）。準此，本件異議人雖領有普通重型機車駕駛執
      照，其違規時既係駕駛普通輕型機車，其依法所受之處分
      應為限制其駕駛普通輕型機車之權利，而應吊扣其普通輕
      型機車駕駛執照，始符修正後該條例第68條規定之意旨，
      惟異議人未曾考領普通輕型機車駕駛執照，且道路交通主
      管機關對於機車駕駛執照之管理，因採取一照原則，未發
      給駕駛人較低等級之駕駛執照，是其並無普通輕型機車駕
      駛執照可供吊扣，倘吊扣異議人所持有之普通重型機車駕
      駛執照以代之，固可達成限制其繼續駕駛普通輕型機車之
      目的，然此舉顯已逾越道路交通管理處罰條例第68條之規
      範意涵及範圍。又關於實際執行方面，可由交通主管機關
      於普通重型機車駕駛執照上或電腦檔存資料，註記吊扣普
      通輕型機車駕駛執照，而為限制車類級別之駕駛資格（臺
      灣高等法院98年度交抗字第2245 、23 29、2797、2928號
      交通事件裁定均同旨）。是原處分逕予裁處異議人吊扣普
      通重型機車駕駛執照部分，於法已有未合。
（三）又按行政罰法第26條第1 項、第2 項規定：「一行為同時
      觸犯刑事法律及違反行政法上義務規定者，依刑事法律處
      罰之。但其行為應處以其他種類行政罰或得沒入之物而未
      經法院宣告沒收者，亦得裁處之。」、「前項行為如經不
      起訴處分或為無罪、免訴、不受理、不付審理之裁判確定
      者，得依違反行政法上義務規定裁處之。」其所揭示之所
      謂「一事不二罰」原則，探究其立法目的，係以一行為同
      時觸犯刑事法律及違反行政法上義務規定時，由於刑罰與
      行政罰同屬對不法行為之制裁，而刑罰之懲罰作用較強，
      故依刑事法律處罰，即足資警惕時，實無一事二罰再處行
      政罰之必要；且刑事法律處罰，由法院依法定程序為之，
      較符合正當法律秩序，應予優先適用。但罰鍰以外之沒入
      或其他種類行政罰，因兼具維護公共秩序之作用，為達行
      政目的，行政機關仍得併予裁處。又此所稱「其他種類行
      政罰」，係指違反行政法上之義務應受「裁罰性」之「不
      利處分」而言，依行政罰法第2 條規定，應包括限制或禁
      止行為之吊扣證照處分及警告性之講習處分在內，合先敘
      明。
（四）再按檢察官之緩起訴處分於緩起訴期間內，有下列情形之
      一者，檢察官得依職權或依告訴人之聲請撤銷原處分，繼
      續偵查或起訴：(1) 於期間內故意更犯有期徒刑以上刑之
      罪，經檢察官提起公訴者；(2) 緩起訴前，因故意犯他罪
      ，而在緩起訴期間內受有期徒刑以上刑之宣告者；(3) 違
      背第253 條之2 第1 項各款之應遵守或履行事項者，刑事
      訴訟法第253 條之3 第1 項定有明文。據此可知經檢察官
      為「緩起訴」處分者，於「緩起訴」之猶豫期間內，最終
      是否會被檢察官提起公訴，猶懸而未定，亦即「緩起訴」
      處分於猶豫期間內尚未具有實質之確定力，檢察官仍得根
      據上開規定依職權或依告訴人之聲請，將被告「緩起訴」
      處分撤銷。而行政罰法第26條明定一事不二罰原則，且應
      受行政罰之行為如經不起訴處分或為無罪、免訴、不受理
      、不付審理之裁判「確定」者，始得依違反行政法上義務
      規定裁處之，並未明文包括「緩起訴」處分在內，雖「緩
      起訴」處分之最終使被告免於刑事訴追之效果與「不起訴
      」處分之效果相同，惟依行政罰法第26條第2 項之立法意
      旨，亦必須待緩起訴處分實質確定時，被告始最終地確定
      免於受刑事訴追，原處分機關始得為行政裁罰，亦即在緩
      起訴期間內即猶豫期間期滿前，該緩起訴處分仍有被撤銷
      之可能，處分機關若於上揭緩起訴猶豫期間期滿前逕為行
      政裁決，裁處處分人行政罰鍰，將使受處分人日後有同時
      遭受行政處罰（指罰鍰）及刑事訴追之危險，顯與行政罰
      法第26條規定之立法意旨相違背（臺灣高等法院暨所屬法
      院96年法律座談會研討意見參照）。
（五）準此，本件異議人上開酒後駕車之行為，同時違反道路交
      通管理處罰條例第35條第1 項第1 款與刑法第185 條之3
      之規定，係一行為同時觸犯刑事法律及違反行政法上義務
      規定，依行政罰法第26條第1 項前段規定，應依刑事法律
      處罰之，而異議人酒後駕車違反刑法第185 條之3 之規定
      ，業經臺灣板橋地方法院檢察署檢察官以99年度偵字第47
      15號為緩起訴處分，緩起訴期間為1 年，並命異議人應於
      緩起訴處分確定，收受檢察官緩起訴處分執行命令通知書
      起，至緩起訴期間屆滿前2 個月止，向指定之政府機關、
      政府機構、行政法人、社區或其他符合公益目的之機構或
      團體完成提供80小時之義務勞務，嗣前開緩起訴處分於99
      年3 月26日確定，緩起訴期間為99年3 月26日至100 年3
      月25日，故該緩起訴期間尚未期滿，有前揭緩起訴處分書
      、臺灣高等法院檢察署處分書各1 份在卷可佐。是揆諸前
      開說明，必須待緩起訴處分「實質確定」時，異議人始最
      終地確定免於受刑事訴追，亦即在緩起訴期間內即猶豫期
      間期滿前，該緩起訴處分仍有被撤銷之可能，此時原處分
      機關若依法為行政裁決為罰鍰處分，將使受處分人有同時
      遭受行政處罰（罰鍰）及刑事訴追之危險，顯與行政罰法
      第26條規定之立法意旨相違背。末查，本件異議人酒後駕
      車之違規情事，因其已依緩起訴處分命令履行義務勞務完
      畢，有臺灣板橋地方法院檢察署檢察官執行緩起訴處分命
      令通知書、義務勞務受處分人基本須知等件在卷可稽，是
      上開緩起訴處分所附之條件及負擔固非刑法所定刑罰之種
      類，然已對異議人名譽、心理產生相當制約並影響異議人
      之自由等權益，無論形式上是否具刑罰名義，實質上確屬
      對異議人之不利益，而具有實質裁罰之效果，應可實質該
      當行政罰法第26條第1 項之「依刑事法律」之處罰，且此
      處罰並非命為金錢給付，與道路交通管理處罰條例第35條
      所定之行政罰鍰間，尚無比較之基準，自亦無從判斷與上
      開條例所定最低罰鍰基準孰輕孰重，即不生道路交通管理
      處罰條例第35條第8 項補繳罰金不足最低罰鍰之差額問題
      ，故縱前揭緩起訴期間屆滿未經撤銷確定，或其經撤銷緩
      起訴受刑事訴追處罰後，原處分機關同應不得再對異議人
      裁處罰鍰，併此敘明。
四、綜上所述，異議人雖確有於前揭時間、地點，酒後駕駛本件
    汽車之違規行為，然原處分機關在緩起訴處分尚未實質確定
    前，逕依道路交通管理處罰條例第35條第1 項第1 款規定裁
    罰異議人罰鍰4 萬5 千元部分，顯與行政罰法第26條第1 項
    前段之規定意旨有違，即有可議。另依道路交通管理處罰條
    例第35條第1 項1 款及第24條第1 項第2 款規定，就吊扣普
    通輕型機器腳踏車駕駛執照1 年（原處分裁處吊扣普通重型
    機車駕駛執照12個月，尚有違誤，已如前述）及施以道路交
    通安全講習部分，則因均屬行政罰法第26條第1 項但書及第
    2 條第1 款所稱之其他種類行政罰，兼具維護公共秩序之作
    用，為達此行政目的，故就此部分予以裁處，並無違反一事
    不二罰原則，且因本件係原處分機關就異議人單一交通違規
    行為而為裁處，無從將該處分內容分割論斷，而應由本院將
    原處分予以撤銷，並另自為裁罰如主文第2 項所示，以期明
    確、適法（參照臺灣高等法院暨所屬法院98年法律座談會刑
    事類提案第23號討論提案審查意見暨研討結果）。
據上論斷，應依道路交通案件處理辦法第20條，裁定如主文。
中    華    民    國    99    年    8     月    18    日
                  交通法庭  法  官  張 兆 光
上列正本證明與原本無異。
如不服本裁定，應於裁定送達後五日內敘明抗告理由，向本院提
出抗告狀。
                            書記官  曹 秋 冬
中    華    民    國    99    年    8     月    18    日

司法院資訊處製作；財團法人民間司法改革基金會備份。
